【裁判字號】    89,判,2464
【裁判日期】    890728
【裁判案由】    營利事業所得稅
【裁判全文】
最  高  行  政  法  院  判  決                  八十九年度判字第二四六四號
    原      告  甲○○○○○○.
    被      告  財政部台北市國稅局
    代  表  人  張盛和
右當事人間因營利事業所得稅事件，原告不服行政院中華民國八十八年六月三日台八
十八訴字第二一七四五號再訴願決定，提起行政訴訟，本院判決如左：
    主  文
原告之訴駁回。
訴訟費用由原告負擔。
    事  實
緣原告民國八十年度營利事業所得稅結算申報，原經被告核定有案。嗣台北市稅捐稽
徵處查獲其銷貨新台幣（下同）二、○五五、二四八元，漏未開立統一發票，逃漏所
得額四六九、七七○元，經移被告核定應補稅額一一七、四四二元，並按所漏稅額處
罰鍰九三、九○○元。旋台北市稅捐稽徵處又以原告將含稅之代銷勞力士錶開立發票
全數自營業收入予以減除，未換算為未含稅之銷售額，致漏報銷售額一、五一五、四
六七元，逃漏所得額三七八、八六八元，再移被告核定尚應徵補稅額三四八、六一六
元，並按所漏稅額處罰鍰三○三、○○○元。原告對上開處分均表不服，申經復查結
果，未准變更。提起訴願及再訴願，均遭決定駁回，遂向本院提起行政訴訟。茲摘敘
兩造訴辯意旨如次：
原告起訴意旨略謂：一、本案源係原告申報八十年營利事業所得稅，委託非專業會計
人員記帳，以致在填寫開立統一發票金額及申報營業收入總額時，誤將代銷勞力士錶
金額以內含營業稅額填列，而同時於台北市稅捐稽徵處稽核科於進口專案查核時，發
現原告漏列進貨成本，進而推斷漏報營業收入。然此一情形，原告於海關人員調閱資
料時，自行清查發覺後，即於八十五年五月五日自動向被告補報並補繳更正在案可稽
，而該漏報收入並非當然漏報營業收入（雖有漏報但同時亦低列營業收人及進貨金額
），且原告於被告之處罰到達前即已自行發覺補繳完畢，因此焉能以業經他人檢舉而
在偵辦中，即不予承認補繳之情事。更何況依稅捐稽徵法第四十八條及第四十八條之
一之規定，原告之情況應屬免罰範圍，而被告之裁罰顯然逾越法律條文。二、原告原
曾申請復查，然因當時記帳之證人黃作翁因另案被關，無從提出相關資料為詳細說明
，此有台北監獄之出監證明可稽，因此本案原告於復查當時根本無力申辯，尚請鈞院
准予傳訊證人到庭詢問即知真相，並且明白原告並無逃漏稅捐之意圖，此案純屬誤記
所致。三、另關於勞力士錶之同業銷售毛利僅有百分之三至五，因此漏報進貨成本若
要推定漏報營業收入，則被告先前因營業收入調整錯誤而主動調高之營業收入之5Ｚ00
00000000處分案，豈可不同時考慮此進貨成本的相對調整，而又再為5Ｚ0000000000處
分案，卻直接利用進貨倒推該項營業收入，此種作法顯有相互矛盾之處。四、被告在
處理相關個案時，應採速審速結，否則八十年案件一延擱，許多相關資料因為事隔超
過五年而很難加以保存，以致造成原告在重新舉證上之困難。為此，請將再訴願、訴
願決定及原處分均撤銷，並另為適法之處分等語。
被告答辯意旨略謂：壹、補徵營利事業所得稅部分：一、按「在稅捐之核課期間內，
經另發現應徵之稅捐者，仍應依法補徵或並予處罰。．．．」為行為時稅捐稽徵法第
二十一條第二項所規定。次按「納稅義務人應於每年二月二十日起至三月底止，填具
結算申報書，向該管稽徵機關，申報其上一年度內構成綜合所得總額或營利事業收入
總額之項目及數額，以及有關減免、扣除之事實，並應依其全年應納稅額減除暫繳稅
額及尚未抵繳之扣繳稅額，計算其應納之結算稅額，於申報前自行繳納。」、「稽徵
機關進行調查或復查時，納稅義務人應提示有關各種證明所得額之帳簿、文據；其未
提示者，稽徵機關得依查得之資料或同業利潤標準核定其所得額。」復為所得稅法第
七十一條第一項及第八十三條第一項所明定。二、本件原告於八十年間銷貨漏未開立
統一發票，經台北市稅捐稽徵處先後查獲二次，並通報被告審理結果核定如后：１第
一次查獲漏開立統一發票，計二、○五五、二四八元（含稅），漏報是項營業收入，
短漏所得額四六九、七七○元，補徵稅額一一七、四四二元。
2.055,248 ÷1.05%× 6218-12毛利率24%＝469,770 （匿漏所得額）
漏稅額計算方法：
全部核定所得額  ˍ  匿報所得額  =   申報查定所得額
    954,363        469,770           484,593
全部核定所得額  ×  利率  ˍ  累進差額  ＝  全部應納稅額
    954,363        25%       10,000         228,590
申報查定所得額  ×  利率  ˍ  累進差額＝申報部分應納稅額
    484,593        25%       10,000     111,148
全部應納稅額ˍ申報部分應納稅額ˍ短漏報所得額之扣繳稅款＝漏稅額
  228,590        111,000              0               000,442
２第二次查獲漏開統一發票一、五一五、四六七元，漏報是項營業收入，短漏所得額
三七八、八六八元，減除原告八十五年四月三十日自動補徵之本稅二二、七三二元及
利息七、五二○元後，補徵稅額三四八、六一六元。被告初查認定成本已列報，乃以
漏開統一發票金額即為匿報所得額。
漏稅額計算方法：
全部核定所得額  ˍ  匿報所得額  =   申報查定所得額
  2,469,830         1,515,467         954,363
全部核定所得額  ×  利率  ˍ  累進差額  ＝  全部應納稅額
  2,469,830       25%        10,000         607,458
申報查定所得額  ×  利率  ˍ  累進差額＝申報部分應納稅額
  954,363          25%        10,000    228,590
全部應納稅額ˍ申報部分應納稅額ˍ短漏報所得額之扣繳稅款＝漏稅額
  607,458        228,000              0                  000,868
依台北市稅捐稽徵處八十七年一月七日北市稽法丙字第八七○○○二三六號函，原告
違反營業稅法事件，業經台北市政府八十六年三月十一日八五府訴字第八五○九四一
五七號訴願決定駁回，逾期未提再訴願而告確定在案。原告漏報銷售額，短漏營業收
入之事實明確，而營利事業所得稅係以營業稅已確定之營業額為基礎計算短漏所得額
，補徵營利事業所得稅額，並無不合。又查原告前後二次違章處分不一，因第一次為
漏開統一發票按銷貨收入毛利率計算漏報所得額。第二次漏報銷貨額純屬計算錯誤之
短報銷售額，其相對成本不因此而未列報，二次違章事實內容不同亦無一案二罰之情
事。原告又無法提供帳證核對，乃依查得資料核定所得額，並無不合。三、本件係台
北市稅捐稽徵處以進口大宗或高價值貨物銷售流程查核專案，查獲原告八十年度營業
稅申報銷售額為三九、八八九、六六一元（未含稅），而原告申報當年度營利事業所
得稅營業收入時，係將含稅之代銷貨物開立發票全數自營業收入予以減除，未換算為
未含稅之銷貨額，致漏報銷售額一、五一五、四六七元，有原告結算申報書及台北市
稅捐稽徵處稽核報告附卷可稽，核屬計算錯誤之短報銷售額，其相對成本不因此而未
列報，故被告以一、五一五、四六七元漏報所得額，核無違誤。貳、罰鍰部分：一、
按「納稅義務人已依本法規定辦理結算申報，但對依本法規定應申報課稅之所得額有
漏報或短報之情事者，處以所漏稅額兩倍以下之罰鍰。」為所得稅法第一百十條第一
項所規定。二、按自動補報免罰之要件，必須未經稽徵機關指定調查人員進行調查之
案件，方有免罰之適用，稅捐稽徵法第四十八條之一規定甚明。依台北市稅捐稽徵處
查獲違章調查在先，有該處稽核報告查簽日期為八十五年三月十七日資為佐證，從而
被告以原告因漏開統一發票，漏報銷售額致短漏營業收入，逃漏營利事業所得稅，縱
非故意亦難謂無過失，參諸司法院釋字第二七五號解釋，自應受罰，乃按所漏稅額分
別裁處罰鍰，於法亦無違誤，原處分應予維持，請判決駁回原告之訴等語。
    理  由
按「納稅義務人應於每年二月二十日起至三月底止，填具結算申報書，向該管稽徵機
關，申報其上一年度內構成綜合所得總額或營利事業收入總額之項目及數額，以及有
關減免、扣除之事實，並應依其全年應納稅額減除暫繳稅額、尚未抵繳之扣繳稅額及
可扣抵稅額，計算其應納之結算稅額，於申報前自行繳納。．．．」、「稽徵機關進
行調查或復查時，納稅義務人應提示有關各種證明所得額之帳簿、文據，其未提示者
，稽徵機關得依查得之資料或同業利潤標準，核定其所得額。」、「納稅義務人已依
本法規定辦理結算申報，但對依本法規定應申報課稅之所得額有漏報或短報情事者，
處以所漏稅額兩倍以下之罰鍰。」分別為行為時所得稅法第七十一條第一項前段、第
八十三條第一項及第一百十條第一項所規定。本件原告八十年度營利事業所得稅結算
申報，原經被告核定有案。嗣台北市稅捐稽徵處查獲其銷貨二、○五五、二四八元，
漏未開立統一發票，逃漏所得額四六九、七七○元，經移被告核定應補稅額一一七、
四四二元，並按所漏稅額處○．八倍罰鍰九三、九○○元。旋台北市稅捐稽徵處又以
原告將含稅之代銷勞力士錶開立發票全數自營業收入予以減除，未換算為未含稅之銷
售額，致漏報銷售額一、五一五、四六七元，逃漏所得額三七八、八六八元，再移被
告核定尚應補徵稅額三四八、六一六元，並按所漏稅額處○．八倍罰鍰三○三、○○
○元。原告對上開處分均表不服，申經被告復查決定，以第一次違章處分為漏開統一
發票，應按銷售收入毛利率計算漏報所得額；第二次違章處分為漏報銷售額，純屬計
算錯誤之短報銷售額，其相對成本不因此而未列報，被告乃依首揭規定核定原告之所
得額，並按所漏稅額處以○．八倍罰鍰。揆諸首揭規定，經核並無違誤。一再訴願決
定，遞予維持，亦無不合。原告訴稱本件源係原告申報八十年營利事業所得稅，委託
非專業會計人員記帳，以致在填寫開立統一發票金額及申報營業收入總額時，誤將代
銷勞力士錶金額以內含營業稅額填列，而同時於台北市稅捐稽徵處於進口專案查核時
，發現原告漏列進貨成本，進而推斷漏報營業收入。然原告於海關人員調閱資料時，
自行清查發覺後，即於八十五年五月五日自動向被告補報並補繳更正在案，而該漏報
收入並非當然漏報營業收入且原告於被告之處罰到達前即已自行發覺補繳完畢，不能
以業經他人檢舉而在偵辦中，即不予承認補繳之情事。更何況依稅捐稽徵法第四十八
條及第四十八條之一之規定，原告之情況應屬免罰範圍。原告申請復查時，因當時記
帳之證人黃作翁因另案被關，無從提出相關資料為詳細說明，請准予傳訊證人到庭詢
問即知真相，以明白原告並無逃漏稅捐之意圖。另關於勞力士錶之同業銷售毛利僅有
百分之三至五，因此漏報進貨成本若要推定漏報營業收入，則被告先前因營業收入調
整錯誤而主動調高之營業收入之第一次處分案，豈可不同時考慮此進貨成本的相對調
整，而第二次處分案卻直接利用進貨倒推該項營業收入，此種作法顯有相互矛盾之處
云云。按「納稅義務人自動向稅捐稽徵機關補報並補繳所漏稅款者，凡屬未經檢舉、
未經稽徵機關或財政部指定之調查人員進行調查之案件，左列之處罰一律免除；其涉
及刑事責任者，並得免除其刑：．．．二、各稅法所定關於逃漏稅之處罰。」為稅捐
稽徵法第四十八條之一第一項所明定。是自動補報免罰之要件，必須未經稽徵機關指
定調查人員進行調查之案件，方有免罰之適用。本件依台北市稅捐稽徵處查獲違章調
查在先，有該處稽核報告查簽日期為八十五年三月十七日附於原處分卷足憑。另依稅
捐稽徵法第四十八條規定：「納稅義務人逃漏稅捐情節重大者，除依有關稅法規定處
理外，財政部並得停止其享受獎勵之待遇。」該法條係規定逃漏稅之處理，與納稅義
務人自動補繳免罰之規定無關。原告主張於海關人員調閱資料時，自行清查發覺後，
即於八十五年五月五日自動向被告補報並補繳更正在案，依稅捐稽徵法第四十八條及
第四十八條之一之規定，應屬免罰範圍云云，自不足採。次查原告雖訴稱本案源係原
告申報八十年營利事業所得稅，委託非專業會計人員記帳，以致在填寫開立統一發票
金額及申報營業收入總額時，誤將代銷勞力士錶金額以內含營業稅額填列，而同時於
台北市稅捐稽徵處於進口專案查核時，發現原告漏列進貨成本，進而推斷漏報營業收
入等語。惟原告因漏開統一發票，漏報銷售額致短漏營業收入，逃漏營利事業所得稅
，縱非故意亦難謂無過失，參諸司法院釋字第二七五號解釋，仍應受罰。又查原告前
後二次違章處分不一，第一次為漏開統一發票，乃按同業銷貨收入毛利率計算其漏報
之所得額。第二次查獲原告將含稅之代銷貨物開立發票全數自營業收入予以減除，未
換算為未含稅之銷售額，致漏報銷售額，純屬計算錯誤之短報銷售額，其相對成本並
未因此而漏未列報，且二次違章事實之內容亦不同，而原告又無法提供帳證供被告核
對，被告乃依查得資料核定其所得額。另本件漏稅額之計算方法，業經被告於原處分
（復查決定）理由及上開答辯意旨內詳予敘明，核其前後二次違章處分並無一案二罰
或相互矛盾之處。綜上所述，原告所訴各節，均無可採，其起訴意旨，並無理由，應
予駁回。又本件事證已臻明確，原告請求通知證人黃作翁到場說明，核無必要，併此
敘明。
據上論結，本件原告之訴為無理由，爰依行政訴訟法施行法第二條、行政訴訟法第九
十八條第三項前段，判決如主文。
中    華    民    國     八十九      年      七      月     二十八      日
              最 高 行 政 法 院 第 五 庭
                                審 判 長 法  官      廖  政  雄
                                         法  官      黃  璽  君
                                         法  官      趙  永  康
                                         法  官      林  清  祥
                                         法  官      姜  仁  脩
右  正  本  證  明  與  原  本  無  異
                                         法院書記官  蘇  金  全
中    華    民    國     八十九      年      七      月     三十        日


司法院資訊處製作；財團法人民間司法改革基金會備份。
